臺灣臺北地方法院民事判決
109年度訴字第7690號
原      告  莊兆圍  
訴訟代理人  籃健銘律師
被      告  萬企輝  

            陳合義  

共      同
訴訟代理人  游敏傑律師
            賴可欣律師
上列當事人間請求清償債務事件，經臺灣花蓮地方法院裁定移送
前來（109年度訴字第183號），本院於民國111年3月30日言詞辯
論終結，判決如下：
    主  文
原告之訴及假執行之聲請均駁回。
訴訟費用由原告負擔。
    事實及理由
一、原告主張：伊與被告萬企輝、陳合義（下合稱被告，如單指
    其一，各稱其姓名）及其他股東於民國104年3月間合資成立
    客亭實業股份有限公司（下稱客亭公司），以經營客亭商旅
    飯店（下稱客亭飯店）為業。萬企輝、陳合義於客亭飯店籌
    備期間，因有資金周轉需求，多次向伊請求借款，經伊同意
    後，雙方乃於105年4、5月間議妥萬企輝、陳合義各向伊借
    款各新臺幣（下同）200萬元，俟客亭飯店營運後即返還各
    該借款。而伊已於105年4月27日及同年5月3日分別匯款200
    萬元（下合稱系爭匯款）至被告指定銀行帳戶以交付借款，
    伊與萬企輝、陳合義間之消費借貸契約（下稱系爭借貸契約
    ）自已成立。詎客亭飯店營運後，被告未主動返還借款，經
    伊多次催告亦置之不理。爰依民法第478條規定及系爭借貸
    契約請求返還借款等語。並聲明：㈠萬企輝、陳合義應各給
    付伊200萬元，及均自起訴狀繕本送達翌日起至清償日止，
    按週年利率5%計算之利息（下稱200萬元本息）。㈡願供擔保
    ，請准宣告假執行。
二、被告則以：原告於擔任客亭公司董事長期間，陳稱為籌設客
    亭飯店致客亭公司資金不足需辦理增資，故向伊分別調借20
    0萬元，其性質為股東往來調度。陳合義、萬企輝因此先後
    於105年3月9日及同年3月30日各別匯款200萬元予客亭公司
    ，嗣該公司已無資金需求，且未辦理增資，遂於105年4月27
    日及同年5月3日以客亭公司玉溪地區農會帳戶返還予伊等，
    實非原告所稱之交付借款。又客亭飯店早於107年1月即開始
    試營運，原告既主張兩造係約定該飯店開始營運後還款，然
    直至109年5月前均未向伊等催告請求返還借款，顯已悖離經
    驗法則，更見兩造間無消費借貸契約存在等語，資為抗辯。
    並聲明：㈠原告之訴及假執行之聲請均駁回；㈡如受不利之判
    決，願供擔保，請准宣告免為假執行。
三、經查，兩造及其他股東於104年3月間合資成立客亭公司並以
    經營客亭飯店為業，原告在客亭飯店籌備期間之105年4月27
    日及5月3日，以匯款人名義經由玉溪地區農會分別匯款200
    萬元至萬企輝玉山銀行帳戶及陳合義國泰世華銀行帳戶，嗣
    107年1、2月間客亭飯店開始試營運等情，有匯款委託書可
    證（見花院卷第17頁），且為兩造所不爭執（本院卷第269
    至271頁、第394頁），堪信真實。
四、得心證之理由
　  原告主張兩造間於105年4、5月間合意由萬企輝、陳合義各
    向其借款200萬元，並約定於客亭飯店營運後還款，上開2筆
    匯款即其所交付借款，其與萬企輝、陳合義已分別成立消費
    借貸契約，被告應於客亭飯店營運後如數返還借款等情，則
    為被告所否認，並以前詞為辯。是本件首應審究者厥為：兩
    造究有無成立系爭借貸契約？茲論述如下：
　㈠按稱消費借貸者，謂當事人一方移轉金錢或其他代替物之所
    有權於他方，而約定他方以種類、品質、數量相同之物返還
    之契約，民法第474第1項定有明文。是主張成立消費借貸契
    約之一造當事人，自應就兩造確有消費借貸之意思表示合致
    ，並以依該合意交付借款之構成要件事實負舉證之責。又民
    事訴訟如係由原告主張權利者，應先由原告負舉證之責，若
    原告先不能舉證，以證實自己主張之事實為真實，則被告就
    其抗辯事實，即令不能舉證，或其所舉證據尚有疵累，亦應
    駁回原告之請求。
　㈡原告主張兩造在105年4、5月間先在臺北市南京東路萬企輝所
    有房屋所在大樓之公共區域議妥借貸各200萬元，之後（仍
    在105年4、5月間）在花蓮玉里客亭公司籌備處辦公室，兩
    造再次確認借貸各200萬元並約定於客亭飯店開始營業時還
    款等語（見本院卷第294頁），其經本院依職權訊問時，亦
    稱：「被告二人於105年2、3月有向我提要借錢的事情，但
    我因為要蓋旅館大約需要1億元的資金，所以當時只有說再
    考慮，後來萬先生105年4、5月某日白天，確切時間我忘記
    了，在我玉里鎮的辦公室跟我說，因為他是仲介，資金來源
    比較不穩定，而且他出資興建飯店之資金是貸款來的，需要
    支付利息，也有跟我提到要一起借錢給陳先生，我後來有同
    意要借款二人各200萬元，這一次陳先生並不在場，但證人
    曹克農在場。105年4、5月時，因為我會上臺北跟陳先生、
    萬先生討論興建旅館的事情，陳先生跟萬先生在萬先生的臺
    北市南京東路出租套房交誼廳，提出要跟我借錢，大概有兩
    、三次，我們會討論旅館的興建進度及未來經營的情形，陳
    先生、萬先生在過程中有跟我提到手頭很緊，想跟我借錢，
    陳先生、萬先生在跟我洽談借款的過程中，有提到要在旅館
    興建完成、開始營運的時候還款。」等語（見本院卷第267
    頁）。則依原告所述之借款經過，乃萬企輝與陳合義先以亟
    需資金為由，在臺北市南京東路萬企輝出租套房之交誼廳向
    原告請求借款，嗣再於玉里鎮原告之辦公室由原告與萬企輝
    議妥借款金額及還款期限，而斯時證人曹克農亦一同在場，
    陳合義則未在場商議借貸事宜。
　㈢惟依證人曹克農所證：「其大概在7、8年前認識原告，大概6
    、7年前透過原告認識被告陳合義及余洪濤先生，也是透過
    原告認識被告萬企輝」、「我是富里鄉公所秘書」、「我從
    兩造開始買地要蓋旅館我都有參與」、「（問：客亭公司在
    籌備買地、興建飯店過程中是由何人在玉里當地處理公司事
    務？）我知道是由原告在當地處理」、「後來我應該是在當
    天（指在玉里辦公室）私下有跟原告說金額這麼大，是否要
    經公證，原告跟我說原告會用匯款方式，會有匯款記錄，所
    以不用公證，所以我才知道是用匯款方式將錢給被告二人。
    」、「大概1、2天後，原告當面有跟我說他已經將款項匯出
    去了…」等語（見本院卷第273、274、275頁），可見證人曹
    克農與原告之情誼深厚，倘若原告所稱先在臺北市商請借款
    ，嗣再玉里辦公室議妥借款等情屬實，衡情當會告知證人曹
    克農。然證人曹克農經詢及：「是否知悉被告萬企輝、陳合
    義曾於105年4、5月間分別向原告借款200萬元？如何知悉？
    」，卻證述：「…大概在105年4、5月間的下午，在玉里鎮民
    族街原告的辦公室有聽到原告、被告二人在場論借款的事情
    ，…」「因為被告二人在客亭公司增資到4000萬元後，資金
    週轉困難，所以被告二人向原告各借款200萬元，原告當場
    同意要借款給被告二人…」等語（見本院卷第273頁），既無
    證及原告與被告在臺北南京東路出租套房商議借款等事，就
    陳合義是否一同在玉里鎮辦公室商談借款事宜，亦與最知悉
    紛爭事實之原告所陳不相一致，自難遽認證人曹克農之上開
    證詞為可信。
　㈣又關於在玉里辦公室議妥借貸一事，證人曹克農另證述：（
    問：證人在兩造討論借款事宜時，有無聽到兩造約定還款時
    間？）有，兩造約定飯店開始營運後還款。」等語（見本院
    卷第274頁），顯見證人曹克農於當日係在得聽聞與見聞原
    告及與原告對談者之位置，對於商談之內容記憶清晰，則在
    場者討論借款時之座位狀況，不致不復記憶，但會談時在場
    人之座位，竟是證述：「我記得自己的位置，至於被告二人
    的位置我忘記了。」等語（見本院卷第273、275頁），證人
    曹克農究否在玉里辦公室聽聞及見聞借款之經過，即非無疑
    ，不得僅依證人曹克農之證詞而為兩造間已成立系爭借貸契
    約之認定，原告對此復未為其他舉證以實其說，兩造有消費
    借貸合意之事實，即無所據，委無足採。
　㈤再就原告所提玉溪地區農會之匯款單而論，證人曹克農雖證
    稱：「原告跟我說原告會用匯款方式，會有匯款記錄，所以
    不用公證，所以我才知道是用匯款方式將錢給被告二人。」
    等語（見本院卷第273頁），惟證人曹克農就兩造間商議借
    款之證詞尚乏憑信性，已如前述，且匯款交付金錢之原因多
    端，自不因萬企輝及陳合義分別於105年4月27日及5月3日收
    受各200萬元匯款，即謂原告係本於兩造議妥之借貸合意而
    交付。況上開匯款係自客亭公司玉溪地區農會帳戶匯出，有
    該農會之函文及取款憑條、轉帳傳票可稽（見本院卷第71至
    75頁），亦未據原告證明該款項即其自有資金，復難憑上開
    匯款單而認各該200萬元係原告交付之借款。原告主張其已
    依兩造之消費借貸合意而交付借款之事實，因其未再舉證，
    仍非有據，亦不可採。
　㈥從而，原告所稱之系爭借貸契約，既乏據可證兩造間有消費
    借貸合意，亦未經原告證明本於該合意而交付借款，則不論
    被告所辯之舉證是否已足，揆之首揭說明，仍應為不利於原
    告之認定，亦即兩造間並不存有系爭借貸契約。　　
五、綜上所述，原告未能證明系爭借貸契約存在，其依民法第47
    8條規定及系爭借貸契約，請求被告各給付200萬元本息，為
    無理由，應予駁回。又原告之訴既經駁回，其假執行之聲請
    亦失所附麗，應併予駁回。
六、本件事證以臻明確，兩造其餘攻擊防禦方法及所援用之證據
    ，經審酌後認與本件判決結果無影響，爰不逐一論列，附此
    敘明。
七、訴訟費用負擔之依據：民事訴訟法第78條。　　　　
中　　華　　民　　國　　111 　年　　4 　　月　　20　　日
                  民事第六庭  審判長法  官  許純芳

                                    法  官　林春鈴

                                    法  官  許柏彥
以上正本係照原本作成。
如對本判決上訴，須於判決送達後20日內向本院提出上訴狀。如
委任律師提起上訴者，應一併繳納上訴審裁判費。
中　　華　　民　　國　　111 　年　　4 　　月　　20　　日
                                    書記官  蔡庭復